【裁判字號】    89,上訴,1501
【裁判日期】    890621
【裁判案由】    殺人
【裁判全文】
臺灣高等法院刑事判決                          八十九年度上訴字第一五一號
    上  訴  人  臺灣臺北地方法院檢察署檢察官
    上  訴  人  甲○○
    即  被  告
    選任辯護人  江淑卿
右上訴人，因被告殺人案件，不服臺灣臺北地方法院八十九年度重訴字第四號，中華
民國八十九年三月二十八日第一審判決 (起訴案號：臺灣臺北地方法院檢察署八十九
年度偵字第二○八四、四四六七號)提起上訴，本院判決如左：
    主    文
原判決撤銷。
甲○○殺人，處有期徒刑玖年。
    事      實
一、甲○○與粟艷原係夫妻關係，雙方於民國（下同）八十八年八月二日因故協議辦
    理辦婚，但仍同居於台北縣永和市○○路住處，嗣於同年十二月（原審誤為八月
    ）十三日中午十二時許，粟艷藉故要甲○○下樓購買午餐，趁機離開上揭住處，
    甲○○遍尋無著後，自認受騙上當，但仍不放棄因而四處尋找粟艷，欲要求其履
    行雙方約定雖辦理離婚登記仍繼續同居之約定。八十九年一月五日晚上七時許，
    甲○○在台北市○○○路附近某酒店前尋得粟艷，粟艷因酒店工作之故，與甲○
    ○約定隔日凌晨六時許在同一地點碰面，翌日凌晨六時許，粟艷依約前來並隨甲
    ○○回台北縣板橋市○○街五十一巷三號一樓現居處，之後雙方依原先約定內容
    履行，粟艷並在甲○○要求下，帶領甲○○及兒子前往其住處即台北市○○○路
    四一六巷三號三樓三○三室，並將該處鑰匙給與甲○○，以便其進出。八十九年
    一月十日晚上十時許，甲○○持鑰匙進入粟艷住處，因未遇粟豔便自行留宿該處
    ，翌日（十一日）上午八時許，粟豔始返回住處休息。當日下午四時許，粟艷清
    醒而與甲○○並躺在床上聊天，其間粟艷屢要求甲○○前往台北縣永和市○○街
    八十八號金興銀樓取回粟豔訂製之南非天然鑽戒，並代付清餘款新台幣（下同）
    四萬四千元（已付定金一千元），甲○○稱會借錢幫她取回，惟甲○○本因自身
    境況確屬不佳而無能為力，雙方因此發生爭執，甲○○一時惱羞成怒竟頓萌殺人
    之故意，順手拿取身後床櫃上粟豔所有之睡衣腰帶繞粟艷頸部再用力勒緊，致
    粟艷窒息死亡，事後因見粟艷流鼻血沾污衣、被及身體，甲○○乃清洗粟艷屍體
    並更換其身上衣物及整理該處後，始從容離去，當晚七時許，甲○○後悔其所為
    而自行前往台灣板橋地方法院檢察署自首。經檢察官督同法醫師相驗並扣得粟豔
    所甲○○犯罪用之睡衣腰帶一條及現場之床單、枕頭（沾有血跡）等物。
二、案經甲○○自首及臺灣板橋地方法院檢察署呈請台灣高等法院移轉台灣台北地方
    法院檢察署檢察官偵查起訴。
    理      由
一、上訴人即被告甲○○於右開時、地以被害人粟艷所有之睡袍腰帶勒斃被害人之犯
    罪事實，業據被告自首不諱，並有銀樓訂貨單、犯罪用之腰帶、現場之床單、枕
    頭（沾有血跡）等扣案（見偵查卷第五十七頁、本院卷第五十三頁、第五十四頁
    ）可稽，另本件被害人粟艷因浴衣帶勒頸內窒息死亡等情，亦經檢察官督同檢驗
    員相驗屬實，製有相驗筆錄、相驗屍體證明書、法務部法醫研究所鑑定書在卷（
    見相驗卷第八頁、第九頁、第十頁至第十四頁、第二十六頁至第三十三頁）可憑
    。被告故意以睡袍腰帶勒緊被害人脖子行為，與被害人之死亡結果間，自具有相
    當因果關係，是被告故意殺人犯行已臻明確。至被告之辯護人辯稱：被告合於刑
    法第二百七十三條義憤殺人之要件，請求變更起訴法條云云，按所謂當場激於義
    憤而殺人，非衹以被害人先有不正行為為已足，且必該行為在客觀上有無可容忍
    ，足以引起公憤之情形，始能適用，最高法院著有二十八年度上字第二五六四號
    判例可資參照，被告僅因與被害人爭執，按當時情況，尚非使人受有不堪容忍之
    刺激，自無激於義憤之可言，且查無事證足證被告係基於義憤而殺人，所辯自不
    足採。又被告雖係一時氣憤而勒死被告，惟其犯罪之情狀，非可憫恕，至其犯罪
    後雖自首犯罪情節，僅係其犯罪後之態度良好，與犯罪時之情狀無關，不得依刑
    法第五十九條減輕其刑，併此敘明。
二、核被告所為係犯刑法第二百七十一條第一項之殺人罪。又被告甲○○於犯罪未發
    覺前，向台灣板橋地方法院檢察署自首，有該署於八十九年一月十一日製作之偵
    訊筆錄附卷（見八十九年度偵字第一六九○號偵查卷第三頁正、反面）可稽，應
    依自首規定減輕其刑。
三、原審予以論罪科刑，固非無見，惟原審未審酌被告係前往被害人住處，且僅因細
    故即起意殺人，情節非輕，且於犯罪後，亦未將被害人將送醫急救，顯見其勒死
    被害人之犯意甚為堅決，惡性較大，竟僅憑被告犯罪後容自首，即獲邀寬典，量
    處最低刑度，自屬輕縱，容有未洽，且被告用以犯罪之被告人睡袍腰帶是否扣案
    ，未於事實欄載明，亦有未合，被告上訴仍執陳詞，以原審量刑過重，及檢察官
    以扣案之床單血跡為混合型，因認現場有第三人之可能，惟本案經法醫師鑑定結
    果，認被害人係被浴衣帶勒頸窒息死亡，且經被告自首綦詳已如上述，其無第三
    人參與之必要及證據至明，惟檢察官未指明該第三人究為何人，又未於上訴書查
    明為何人，及分擔何種殺人行為，憑此臆測，顯乏證據，其等指摘原判決不當，
    雖均無可取，然原判決既有上開可議之處，而無可維持，自應由本院予以撤銷改
    判。爰審酌被告明知被害人離婚後為謀生而從事特種行業，仍百般糾纏，被害人
    為期被告知難而退，要求購買鑽戒相贈，即引來殺機，及被告犯罪後自首，態度
    尚稱良好，被害人為被告之妻，二人育有一幼子，被告其因一時情緒失控而犯罪
    ，尚非預謀殺人，並參酌被告所受之刺激、手段、品行、智識程度、所生危害及
    犯罪後之態度等一切情狀，量處如主文第二項所示之刑，以資懲儆。扣案之證物
    睡衣腰帶一條，雖係被告犯罪所用之物，惟非被告所有，已據被告供明在卷，爰
    不得諭知沒收，附此敘明。
據上論斷，應依刑事訴訟法第三百六十九條第一項前段、第三百六十四條、第二百九
十九條第一項前段、刑法第二百七十一條第一項、第六十二條判決如主文。
本案經檢察官劉永清到庭執行職務。
中    華    民    國    八十九    年      六        月      二十一      日
                            臺灣高等法院刑事第二十六庭
                                審判長法  官  呂  永  福
                                      法  官  劉  叡  輝
                                      法  官  魏  新  國
右正本證明與原本無異。
如不服本判決應於收受送達後十日內向本院提出上訴書狀，其未敘述上訴之理由者並
得於提起上訴後十日內向本院補提理由書（均須按他造當事人之人數附繕本）。
                                      書記官  章  大  富
中    華    民    國    八十九    年      六        月      二十二      日
附錄：本案論罪科刑法條全文
刑法第二百七十一條
殺人者，處死刑、無期徒刑或十年以上有徒刑。
前項之未遂犯罰之。
預備犯第一項之罪者，處二年以下有期徒刑。


司法院資訊處製作；財團法人民間司法改革基金會備份。
